臺灣板橋地方法院刑事判決　　　　　　　100年度訴字第849號
公　訴　人　臺灣板橋地方法院檢察署檢察官
被　　　告　鍾秋山
上列被告因毒品危害防制條例案件，經檢察官提起公訴（100 年
度毒偵字第1548號），本院判決如下：
    主  文
本件公訴不受理。
    事  實
一、公訴意旨略以：被告鍾秋山前因施用毒品案件，經依法院裁
    定令入勒戒處所施以觀察、勒戒後，認無繼續施用毒品傾向
    ，於民國87年9 月1 日釋放出所，由臺灣高等法院高雄分院
    於87年10月28日以87年度上訴字第351 號判決免刑確定，復
    於93年間，因多次施用毒品案件，經法院裁定令入勒戒處所
    施以觀察、勒戒後，認有繼續施用毒品傾向，再經法院裁定
    令入戒治處所施以強制戒治後，於94年5 月13日停止戒保，
    所餘期間交付保護管束出所，並於94年9 月21日保護管束期
    滿，由臺灣屏東地方法院檢察署檢察官以94年度戒毒偵字第
    65號為不起訴處分確定；另因肅清煙毒條例、麻醉藥品管制
    條例及妨害兵役案件，分別經法院及軍事法院判處有期徒刑
    3 年2 月、6 年6 月及2 月確定，於86年10月24日入監服刑
    ，於90年10月16日因假釋出監，復因贓物、妨害自由案件，
    分別經臺灣屏東地方法院以93年度簡字1144號及95年度訴字
    第1103號判處3 月及6 月確定，嗣撤銷前開假釋執行殘刑，
    併同上開贓物、妨害自由案件接續執行，復經臺灣屏東地方
    法院以97年度聲減字第11號裁定減刑，於98年2 月5 日縮刑
    期滿執行完畢；詎猶不知悔改，復基於施用第一、二級毒品
    之犯意，於99年10月31日晚上10時許及同日下午4 、5 時許
    ，均在臺北縣三重市（現改制為新北市三重區○○○路128
    巷5 號4 樓居處內，分別施用第一級毒品海洛因及第二級毒
    品甲基安非他命各1 次，嗣於99年11月1 日凌晨2 時10分許
    ，因行政院海岸巡防署海岸巡防總局北部地區巡防局查緝人
    員另案執行通緝犯緝捕勤務，為該局查緝人員在上揭鍾秋山
    居處內查獲，並扣得海洛因1 包（毛重0.6 公克）、第二級
    毒品安非他命1 小包及1 小罐（毛重共計2.58公克）、電子
    磅秤1 台、葡萄糖1 批及安非他命吸食器1 組等物，因認被
    告涉犯毒品危害防制條例第10條第1 項之施用第一級毒品及
    同條第2 項之施用第二級毒品等罪嫌等語。
二、然按施用第一、二級毒品為犯罪行為，毒品危害防制條例第
    10條第1 項及第2 項各定有處罰明文，故施用該毒品者，依
    前揭規定本應科以刑罰，惟基於施用毒品之人，兼有病患屬
    性，乃於刑事政策上對合於一定條件之施用者，依同條例第
    20條、第23條之規定，施以觀察、勒戒及強制戒治之治療，
    期以保安處分替代刑罰，戒斷其身、心癮，嗣因其程式過於
    繁雜，上揭條例於92年7 月9 日修正公佈，自93年1 月9 日
    施行，將該第20條、第23條之保安處分程式，單純區分為「
    初犯」、「五年內再犯」及「五年後再犯」三種；依其立法
    理由之說明：「初犯」，經觀察、勒戒或強制戒治後，應為
    不起訴處分或不付審理之裁定；經觀察、勒戒或強制戒治執
    行完畢釋放後，「五年內再犯」者，因其再犯率甚高，原實
    施之觀察、勒戒及強制戒治既已無法收其實效，爰依法追訴
    或裁定交付審理，至於經觀察、勒戒或強制戒治執行完畢釋
    放後，「五年後再犯」者，前所實施之觀察、勒戒或強制戒
    治已足以遮斷其施用毒品之毒癮，為期自新及協助其斷除毒
    癮，仍適用「初犯」規定，先經觀察、勒戒或強制戒治之程
    序，從而依修正後之規定，僅限於「初犯」及「五年後再犯
    」二種情形，始應先經觀察、勒戒或強制戒治程式，不能逕
    行起訴，亦即設為施用毒品罪起訴條件之限制，但倘被告於
    五年內已再犯，經依法再為保安處分或追訴處罰者，縱其第
    三次（或第三次以上）施用毒品之時間，在初犯之保安處分
    執行完畢釋放五年以後，即非屬「五年後再犯」之情形，且
    因前有「五年內再犯」情形，顯見其再犯率甚高，原實施之
    保安處分無法收其實效，毋庸仍予寬典處遇，而應依該條例
    第10條逕予刑罰制裁，至於第三次（或第三次以上）施用毒
    品之時間，是否宜有期間限制？以多久為適宜？則分屬刑事
    政策、專門醫學之範圍，非審判機關所能決定，有待循立法
    途徑解決（最高法院98年度台非字第56號判決意旨參照）；
    查：
(一)、被告就其本件被訴於99年10月31日晚上10時許及同日下午4
    、5 時許，均在臺北縣三重市（現改制為新北市三重區○○
    ○路128 巷5 號4 樓居處內之施用第一、二級毒品犯行，於
    本院審理中坦認在卷，而其為警查獲時同意接受員警採尿，
    其尿液檢體經送鑑定，亦呈嗎啡、甲基安非他命陽性反應各
    情，亦有海岸巡防署北部地區巡防局連江機動查緝隊尿液採
    集代碼對照表、台灣尖端先進生技醫藥股份有限公司99年11
    月12日濫用藥物檢驗報告在卷可稽，足徵被告前開自白應與
    事實相符，可以採信，是被告於99年10月31日晚上10時許及
    同日下午4 、5 時許，分別有1 次施用第一、二級毒品犯行
    ，固可認定。
(二)、惟被告前於(1)85年間，因違反肅清煙毒條例案件，經台灣高
    等法院高雄分院以86年度上訴字第459 號判決判處有期徒刑
    3 年2 月確定；(2)另於86年間，因妨害兵役治罪條例案件，
    經國防部南部地方軍事法院判決判處有期徒刑2 月確定；(3)
    又於87年間，因違反肅清煙毒條例等案件，其中，販賣麻醉
    藥品部分，經台灣高等法院高雄分院以87年度上訴字第351
    號判決判處有期徒刑6 年6 月確定（施用毒品部分，經台灣
    高等法院高雄分院以87年度上訴字第351 號裁定送勒戒處所
    施以觀察、勒戒後，因認無繼續施用毒品傾向，於87年9 月
    1 日出所，該次施用毒品犯行部分，並經台灣高等法院高雄
    分院以87年度上訴字第351 號判決免刑確定），前揭各案所
    處徒刑，經接續執行後，於90年10月16日假釋出監，所餘刑
    期付保護管束；(4)另於92年12月12日16時20分許往前回溯72
    小時內之某時，因施用毒品犯行，經台灣屏東地方法院以93
    年度毒聲字第353 號裁定送勒戒處所，施以觀察、勒戒後，
    因認有繼續施用毒品傾向，由台灣屏東地方法院復以93年度
    毒聲字第597 號裁定令入戒治處所施以強制戒治，嗣因戒治
    處遇成效合格認無再執行戒治之必要，於94年5 月13日停止
    戒治處分出所（然接續執行前揭案件之假釋經撤銷後所應執
    行之殘刑3 年5 月15日），該次施用毒品犯行，並經臺灣屏
    東地方法院檢察署檢察官以94年度戒毒偵字第65號為不起訴
    處分確定；(5)又於93年間，因贓物案，經台灣屏東地方法院
    以93年度簡字第1144號判決判處有期徒刑3 月確定；(6)再於
    95年間，因妨害自由案件，經台灣屏東地方法院以96年度簡
    字第103 號判決判處有期徒刑6 月確定；前揭(1)(2)(5)(6)所述
    案件所處徒刑，嗣經台灣屏東地方法院以97年度聲減字第11
    號裁定將前揭(1)案件所處徒刑減刑後，與(2)案件所處之刑（
    前經國防部南部地方軍事法院另以96年度聲減字第189 號裁
    定減為有期徒刑1 月確定）定應執行有期徒刑1 年8 月，並
    將前揭(5)(6)所述案件所處徒刑，均減刑後，定應執行有期徒
    刑4 月確定，且與(3)所述案件所處徒刑，經接續執行後，於
    98年2 月5 日縮刑期滿執行完畢等情，有台灣高等法院被告
    前案紀錄表、台灣屏東地方法院93年度訴字第69號判決等可
    稽，則被告雖曾於87年間，因施用毒品案件，經台灣高等法
    院高雄分院以87年度上訴字第351 號裁定送勒戒處所施以觀
    察、勒戒後，因認無繼續施用毒品傾向，於87年9 月1 日出
    所，該次施用毒品犯行部分，並經台灣高等法院高雄分院以
    87年度上訴字第351 號判決免刑確定，又於92年12月12日16
    時20分許往前回溯72小時內之某時，仍因施用毒品犯行，經
    台灣屏東地方法院以93年度毒聲字第353 號裁定送勒戒處所
    ，施以觀察、勒戒後，因認有繼續施用毒品傾向，由台灣屏
    東地方法院復以93年度毒聲字第597 號裁定令入戒治處所施
    以強制戒治，嗣因戒治處遇成效合格認無再執行戒治之必要
    ，於94年5 月13日停止戒治處分出所，則被告於87年9 月1
    日經執行觀察勒戒完畢出所後，乃係五年後再犯第2 次施用
    毒品犯行，該第2 次施用毒品犯行，且因而仍經觀察勒戒、
    強制戒治等保安處分後獲得不起訴處分，復於99年10月31日
    晚上10時許及同日下午4 、5 時許，分別有本案被訴之施用
    第一、二級毒品犯行各1 次行為，則被告於92年12月12日16
    時20分許往前回溯72小時內之某時的第2 次施用毒品犯行，
    既非屬初犯經觀察勒戒執行完畢（87年9 月1 日）後5 年內
    再犯，而其本案犯行時間，亦與前次即第2 次施用毒品犯行
    因受觀察勒戒、強制戒治執行完畢之94年5 月13日，更相隔
    5 年以上，被告本案施用毒品犯行，核係屬5 年後再犯甚明
    ，依前揭最高法院98年度台非字第56號判決意旨，應認對被
    告前所實施之觀察、勒戒或強制戒治已足以遮斷其施用毒品
    之毒癮，為期自新及協助其斷除毒癮，其本次施用毒品行為
    ，仍適用「初犯」規定，應先經觀察、勒戒或強制戒治之程
    序，是檢察官就被告本案施用毒品行為，原應依毒品危害防
    制條例第20條第3 項規定，向本院聲請將被告送觀察、勒戒
    ，惟檢察官逕對被告本案施用毒品行為起訴，其起訴程序即
    有違背規定，爰不經言詞辯論，逕為不受理判決之諭知。
(三)、另按沒收為從刑之一種，依主從不可分原則，應附隨於主刑
    而同時宣告之，除有罪、免刑等判決，於裁判時併宣告外，
    如諭知無罪之判決，既無主刑，從刑亦無所附麗，故案內之
    違禁物，應另依刑法第40條但書由檢察官聲請單獨宣告沒收
    （最高法院78年臺非字第72號判例意旨參照）；同理，不受
    理判決因非有罪、免刑等判決，且屬無主刑之判決，是從刑
    亦無所附麗，縱有扣案物，亦不得於諭知不受理判決之同時
    ，併予宣告沒收；茲本案被告被訴施用第一、二級毒品犯行
    既經本院諭知不受理判決，扣案之海洛因1 包（毛重0.6 公
    克）、第二級毒品安非他命1 小包及1 小罐（毛重共計2.58
    公克）、電子磅秤1 台、葡萄糖1 批及安非他命吸食器1 組
    等物，自無從於本案併予諭知沒收或銷燬，應由檢察官另為
    適法之處理，附此敘明。
據上論斷，應依刑事訴訟法第303條第1款、第307條，判決如主
文。
中    華    民    國   100    年    5     月    4     日
                  刑事第二十庭    審判長法  官   林家賢
                                        法  官   鄧雅心
                                        法  官   陳明偉
上正本證明與原本無異。
如不服本判決應於收受送達後10日內向本院提出上訴書狀，並應
敘述具體理由；其未敘述上訴理由者，應於上訴期間屆滿後20日
內向本院補提理由書（均須按他造當事人之人數附繕本）「切勿
逕送上級法院」。
                                        書記官   尤怡文
中    華    民    國   100    年    5     月    4     日